臺灣高等法院臺中分院民事判決　　　　　94年度上字第101號
上　訴　人　丙○○
上　訴　人　乙○○（原名羅肇基）
共　　　同
訴訟代理人　邱俊哲律師
被 上訴 人　戊○○○
被上訴人兼
訴訟代理人　丁○○
上列當事人間請求確認債權不存在事件，上訴人對於中華民國94
年 1月19日臺灣臺中地方法院93年度訴字第1990號第一審判決提
起上訴，本院於94年8月23日言詞辯論終結，判決如下：
    主      文
上訴駁回。
第二審訴訟費用由上訴人負擔。
    事實及理由
一、被上訴人主張：被上訴人曾持對訴外人王柏森訴請賠償損害
    之勝訴確定判決為執行名義，聲請臺灣彰化地方法院以90年
    度執字第 10018號強制執行事件（以下稱上開執行事件），
    對王柏森所有坐落彰化縣北斗鎮○○段第1049地號土地面積
     311平方公尺（以下稱系爭土地）為強制執行，上訴人丙○
    ○與乙○○（原名羅肇基）則於上開執行事件之執行程序進
    行中，主張其等為系爭土地之抵押權人，聲明參與分配。然
    系爭土地雖設定有以上訴人為抵押權人、權利價值為新臺幣
    （下同） 244萬元（註：債權範圍：上訴人丙○○為1000分
    之634，上訴人乙○○為1000分之366）、登記日期為民國（
    下同）77年 5月25日之抵押權（以下稱訟爭抵押權），惟上
    訴人對王柏森並無任何債權存在，該抵押權之設定登記顯屬
    虛偽；退步言之，縱上訴人對王柏森確實有以上述抵押權擔
    保之債權，然該債權發生之時間為77年 5月25日，距上訴人
    於93年 3月25日聲明參與分配時已逾15年，是上訴人對王柏
    森該項債權之請求權，時效業已完成，被上訴人得本於王柏
    森之債權人身分，代其對上訴人為時效抗辯，則上訴人已無
    法再向王柏森請求給付，然上訴人以該項已不存在或不得行
    使之抵押債權聲明參與分配，將導致被上訴人於上開執行事
    件中得受分配之金額減少而受有損害，被上訴人已針對臺灣
    彰化地方法院就上開執行事件製作之分配表中，上訴人可受
    分配之 244萬元聲明異議，該法院業將該部分分配款加以提
    存；為此提起本件訴訟，求為確認上訴人丙○○、乙○○（
    原名羅肇基）就訴外人王柏森所有坐落彰化縣北斗鎮○○段
    第1049地號土地面積311平方公尺，於77年5月25日設定登記
    、權利價值為244萬元、債權範圍為：丙○○1000分之634、
    乙○○1000分之 366之抵押權，所擔保之債權不存在之判決
    。
二、上訴人則以：王柏森係雍興建設有限公司之負責人，雍興公
    司就坐落北斗鎮○○○段土地與地主簽有合建契約，並給付
    地主履約保證金 244萬元，嗣雍興公司將上開權利轉讓與喬
    亞興業有限公司（以下簡稱喬亞公司），喬亞公司復於76年
    7月28日將上開合建權利以及返還履約保證金244萬0600元之
    權利與上訴人丙○○互易，由丙○○以座落台中市○○段 ○
    ○段2-15、2-27地號土地持份及其上建物即台中市○○路34
    號地面層及地下層作價870萬元，扣除原向世華銀行貸款700
    萬元，餘額 170萬元轉為承讓合建權利之價金，至於不足額
    74萬0600元雙方同意俟合建地主退還第三期保證金日以現金
    付訖方式互易，且讓與人需負責會同上訴人與所有地主完成
    換約手續，若地主不願履約造成基地整筆規劃不便，喬亞公
    司應賠償上訴人70萬元及衍生之費用，雙方並同意由前述不
    足額部分扣抵。上訴人丙○○於上開互易契約訂定後，於76
    年 9月24日依約將上開互易標的物移轉所有權予喬亞公司指
    定登記名義人王照雄。但上開合建之土地地主百般刁難，合
    建工程無法進行，上訴人乃將合建權利再次轉讓與雍興公司
    ，惟雍興公司應返還上訴人已給付之履約保證金 244萬元。
    因雍興公司及王柏森無法籌付，王柏森乃將系爭彰化縣北斗
    鎮○○段第1049地號土地設定 244萬元之抵押權於上訴人以
    擔保上開履約保證金之返還。至於上訴人乙○○係事後由上
    訴人丙○○因合建資金週轉需要邀約入股，對於實際內情非
    十分熟悉，且時隔久遠，可能或忘，於原審之陳述可能會有
    出入等語，資為抗辯。
三、原審為上訴人敗訴之判決，上訴人不服，求為判決：(一)原判
    決廢棄。(二)被上訴人在第一審之訴駁回。被上訴人則求為判
    決上訴駁回。
四、按民事訴訟法第 247條所謂即受確認判決之法律上利益，係
    指因法律關係之存否不明確，致被上訴人在私法上之地位有
    受侵害之危險，而此項危險得以對於上訴人之確認判決除去
    之者而言，故確認法律關係成立或不成立之訴，苟具備前開
    要件，即得謂有即受確認判決之法律上利益，縱其所求確認
    者為他人間之法律關係，亦非不得提起（最高法院42年台上
    字第1031號判例參照）。查被上訴人係以對訴外人王柏森之
    勝訴確定判決為執行名義，聲請臺灣彰化地方法院就系爭土
    地強制執行，上訴人二人則主張對雍興公司有以該土地所設
    定訟爭抵押權擔保之債權，而由甲○○提供擔保物，於上開
    執行程序聲明參與分配，被上訴人因此針對上開執行事件所
    製作之分配表，上訴人得受分配之金額聲明異議，經臺灣彰
    化地方法院將該有爭議部分分配款予以提存，足見兩造就上
    訴人對雍興公司究有無前述抵押債權存在，甲○○是否提供
    抵押物尚有爭執，倘該抵押債權確實存在，上訴人二人得以
    抵押權人之地位，就系爭土地強制執行所得價金，優先於被
    上訴人二人受償，此勢必導致被上訴人二人可得分配之金額
    減少，是被上訴人等在私法上之地位，自因該項抵押債權之
    存否不明，而有受侵害之危險，而此種危險得藉由法院對上
    訴人二人之確認判決加以排除，揆諸前揭判例意旨，被上訴
    人提起本件確認訴訟，自有即受確認判決之法律上利益，合
    先敘明。
五、被上訴人主張，其二人曾持對訴外人王柏森訴請賠償損害之
    勝訴確定判決為執行名義，聲請臺灣彰化地方法院以上開執
    行事件，對王柏森所有之系爭土地強制執行；上訴人二人則
    於前開強制執行程序中，主張王柏森曾以系爭土地為其等設
    定訟爭抵押權，聲明參與分配，被上訴人已針對上開執行事
    件作成之分配表中，上訴人二人可受分配之 244萬元聲明異
    議，經臺灣彰化地方法院將該部分分配款予以提存等情，業
    據其提出土地登記謄本、聲請參與分配狀及臺灣彰化地方法
    院93年6月9日彰院鳴執戊90年度執字第 10018號函各一件附
    卷可稽，且為上訴人所不爭執，是被上訴人前開主張可信為
    真實。
六、是本件兩造間之爭執厥為：(一)上訴人設定抵押權之金額，究
    係因雍興公司無法返還定金債務予上訴人，而由甲○○提供
    系爭土地設定抵押權予上訴人，或是上訴人根本對雍興公司
    無此債權？(二)若上訴人對雍興公司有此債權，然土地登記簿
    謄本卻記載債務人為甲○○，該抵押債權是否存在於上訴人
    與甲○○之間？經查：
  (一)按確認法律關係不存在之訴，如上訴人主張其法律關係存在
    時，應由上訴人負舉證責任（最高法院42年台上字第 170號
    判例參照）。本件被上訴人二人請求確認上訴人二人對訴外
    人王柏森以訟爭抵押權擔保之債權並不存在，是依據前揭判
    例意旨，應由上訴人二人舉證證明其等對王柏森確實享有以
    訟爭抵押權擔保之債權。
  (二)查上訴人乙○○主張：王柏森係雍興公司之負責人，雍興公
    司就系爭土地與地主簽有合建契約，並給付地主履約保證金
    244 萬元，嗣雍興公司將上開權利轉讓與喬亞公司，喬亞公
    司復於76年7月28日將上開合建權利以及返還履約保證金244
    萬0600元之權利與上訴人丙○○互易，由丙○○以座落台中
    市○○段 ○○段2-15、2-27地號土地持份及其上建物即台中
    市○○路34號地面層及地下層作價 870萬元，扣除原向世華
    銀行貸款700萬元，餘額170萬元轉為承讓合建權利之價金，
    至於不足額74萬0600元（計算式： 244萬0600元－17萬元＝
    74萬0600元）雙方並同意俟合建地主退還保證金日以現金付
    訖方式互易；上訴人丙○○於上開互易契約訂定後，於76年
    9 月24日依約將上開互易標的物移轉所有權予喬亞公司指定
    登記名義人王照雄；其後上訴人丙○○再與上訴人乙○○合
    夥，邀上訴人乙○○出資共同投資其由喬亞公司所取得之上
    開土地合建房屋權利；但上開合建之工程因故仍無法進行，
    上訴人等乃將合建權利再次轉讓與雍興公司，惟雍興公司應
    返還上訴人已給付之履約保證金 244萬元；因雍興公司及王
    柏森無法籌付，王柏森乃將系爭土地設定 244萬元之抵押權
    於上訴人以擔保上開履約保證金之返還。以上事實有上訴人
    所提出喬亞公司與上訴人丙○○所簽訂之互易契約書、台中
    市○○路34號建築改良物登記謄本與上訴人二人之合夥契約
    書影本各一份為證。另證人雍興公司法定代理人甲○○於本
    院作證時亦表示：「我與人合建的土地分成南北二區，南區
    有蓋房子，向丁○○借500萬元，拿280萬元的現金給我，還
    有欠他材料款80幾萬元，合計欠他 360幾萬元而已，當時，
    我以房子的起造人登記為丁○○及他太太的名義，他才要給
    我錢，但是，他沒有付到 500萬元致使我沒有辦法施工，說
    我違約讓我沒有辦法開工，至於北區的土地我讓給喬亞公司
    。北區部分二甲多地，我付了地主保證金 200多萬元給地主
    ，金額我看契約書才會知道。我跟他合建後，喬亞有將保證
    金還給我，但是喬亞能力也不夠，也沒有建造，又將合建的
    權利轉讓給上訴人兩人，當時合建契約期限快要屆至，上訴
    人二人來找我解決，問我該怎麼辦，我說要將合建的權利轉
    讓給我，我才有辦法解決，因為我與地主比較熟悉，上訴人
    二人就同意，但問我說合建的權利轉讓給我他們的權利有何
    保障，我就跟他講，我應該退還給你的保證金，用我的土地
    設定抵押權給你們。北區土地地主也收回，現在大部分也已
    經蓋了。」是由上述上訴人所提出之證物與證人之證詞應可
    證明，上訴人主張對於雍興公司確有 244萬元債權，應屬實
    在。
  (三)上訴人乙○○於原審抗辯，其與上訴人丙○○曾於77年5月2
    5日左右，貸與訴外人甲○○現金244萬元，甲○○則提供系
    爭土地設定訟爭抵押權，做為借款之擔保等語。與上訴人丙
    ○○於 87年4月25日向本院民事庭提出之書狀，就訟爭抵押
    權發生原因記載為：「被告丙○○係於76年8月3日邀另名被
    告乙○○出資合夥投資合建工程，惟因提供土地合建之地主
    百般刁難，合建工作無法進行，其二人遂於 77年5月間，將
    該合建權利轉讓與訴外人甲○○，而甲○○無法提出保證金
    2 44萬元，遂提供系爭土地為被告二人設定抵押權等語。」
    （原審93年度訴字第1990號卷第48頁）二者出入甚大。則上
    訴人於原審所辯伊等借予甲○○ 244萬元是否屬實，亦堪存
    疑。又本件抵押權設定債務人登記為甲○○，並非雍興公司
    ，有土地登記簿謄本附卷可稽，（原法院 93年訴字第515號
    卷第8、9頁）上訴人與甲○○並無債權債務關係存在，已如
    上述。其等主張對於甲○○有以系爭抵押權所擔保之債權，
    即無所據。
七、綜上所述，上訴人不能證明其對訴外人甲○○確有 244萬以
    抵押權擔保之債權存在，則被上訴人代位債務人甲○○提起
    本訴，請求確認上訴人丙○○、乙○○（原名羅肇基）就訴
    外人王柏森所有坐落彰化縣北斗鎮○○段第1049地號土地面
    積311平方公尺，於 77年5月25日設定登記、權利價值為244
    萬元、債權範圍為：丙○○ 1000分之634、乙○○1000分之
    3 66之抵押權，所擔保之債權不存在，為有理由，應予准許
    。原審判決確認上訴人對訴外人甲○○之前開債權不存在，
    並無不合。上訴意旨指摘原判決不當，求予廢棄改判，為無
    理由，應予駁回。
八、兩造其餘之攻擊或防禦方法，經本院斟酌後，認為均不足以
    影響本判決之結果，自無逐一詳予論駁之必要，併此敘明。
九、據上論結，本件上訴為無理由，依民事訴訟法第449條第1項
    、第78條、第85條第1項前段，判決如主文。
中　　華　　民　　國　　94　　年　　9 　　月　　6 　　日
                    民事第三庭審判長法　官  陳照德
                                    法　官  蔡王金全
                                    法  官  曾謀貴
以上正本係照原本作成。
如對本判決上訴，須於收受判決送達後20日內向本院提出上訴書
狀，其未表明上訴理由者，應於提出上訴後20日內向本院提出上
訴理由書（須按他造人數附具繕本）。
上訴時應提出委任律師為訴訟代理人之委任狀。具有民事訴訟法
第466條之1第1項但書或第2項之情形為訴訟代理人者，另應附具
律師及格證書及釋明委任人與受任人有該條項所定關係之釋明文
書影本。
                                    書記官  王瑩澤
中　　華　　民　　國　　94　　年　　9 　　月　　7 　　日
                                        　　　　　　　Ｂ
